臺灣臺南地方法院民事裁定　　　　　　 96年度家抗字第114號
抗　告　人　財政部國有財產局台灣南區辦事處台南分處
法定代理人　甲○○
相　對　人　台灣台南地方法院檢察署檢察官
上列抗告人因與相對人間就被繼承人鄭清燦選任遺產管理人事件
，對於中華民國96年11月12日本院96年度財管字第112號裁定提
起抗告，本院裁定如下：
      主      文
抗告駁回。
抗告程序費用新台幣壹仟元由抗告人負擔。
      理      由
一、按先順序繼承人均拋棄其繼承權時，由次順序之繼承人繼承
    。其次順序繼承人有無不明或第四順序之繼承人均拋棄其繼
    承權者，準用關於無人承認繼承之規定。又繼承開始時，繼
    承人之有無不明者，由親屬會議於一個月內選定遺產管理人
    ，並將繼承開始及選定遺產管理人之事由，向法院報明。無
    親屬會議或親屬會議未於前條所定期限內選定遺產管理人者
    ，利害關係人或檢察官，得聲請法院選任遺產管理人。又第
    1178條所定之期限屆滿，無繼承人承認繼承時，其遺產於清
    償債權，並交付遺贈物後，如有賸餘，歸屬國庫。又繼承人
    有無不明而不能依民法第1177條選定遺產管理人時，得由利
    害關係人聲請法院選任之。民法第1176條第6項、第1177條
    、第1178條、第1185條分別定有明文。
二、本件相對人於原審聲請意旨略以：被繼承人鄭清燦於民國95
    年3月29日死亡，且被繼承人之法定繼承人均已拋棄繼承，
    又未準用民法第1177條規定選任遺產管理人，爰聲請選任遺
    產管理人等語。
三、抗告意旨略以：
  （一）被繼承人鄭清燦於95年3月29日死亡，經相對人以利害
        關係人身分，聲請法院選任遺產管理人，嗣經鈞院選任
        抗告人為鄭清燦之遺產管理人，合先敘明。
  （二）查抗告人於96年11月16日接獲鈞院96年度財管字第112
        號民事裁定，選任為被繼承人鄭清燦之遺產管理人，經
        細閱該民事裁定理由欄第2項之記載：「．．．被繼承
        人鄭清燦於95年3月29日死亡，且被繼承人之法定繼承
        人均已拋棄繼承，又未準用民法第1177條規定遺產管理
        人等情．．．」及第3項之記載「．．．復經本院函詢
        被繼承人鄭清燦之原繼承人黃榮珠、鄭秀儀以書面表示
        不願擔任被繼承人之遺產管理人，有陳述意見狀1紙在
        卷可稽，而原繼承人鄭輝雄未為任何表示，顯係無擔任
        意願，足徵被繼承人之原繼承人對被繼承人遺產之處置
        已漠不關心」等語，均未提及被繼承人鄭清燦是否尚有
        其他遺產及債權債務關係。
  （三）衡諸一般常情，被繼承人鄭清燦之法定繼承人之所以聲
        明拋棄繼承，不外乎被繼承人之遺債大於遺產，有破產
        之餘，審究本案，雖未提及被繼承人鄭清燦是否遺有債
        務尚未清償或是否遺有遺產，惟若被繼承人果真留有其
        他遺產且於清償債務後仍有剩餘，其繼承人豈會拋棄繼
        承之理？因之被繼承人鄭清燦即可能屬於遺債大於遺產
        。按司法院74年10月15日（74）院台廳一字第05786號
        函示：「嗣後各地方法院受理有關無人承認繼承遺產管
        理事件時，先順序繼承人均拋棄繼承，其次順序繼承人
        有無不明而應准用關於無人承認繼承之規定時，應先審
        核可否依民法第1177條規定選定遺產管理人。如無法選
        定遺產管理人者，因此類拋棄繼承事件，多屬遺債大於
        遺產，形同破產，儘量避免選任國有財產局為遺產管理
        人」，以及抗告人91年2月27日台財產局接字第
        091000498 2號函轉司法院秘書長90年12月20日（90）
        秘台廳民一字第30224號函示「檢送司法院秘書長90年
        12月20日（90）秘台廳民一字第30224號函影本乙份，
        司法院秘書長已轉知台灣高等法院等，請各法院受理有
        關無人承認繼承遺產管理人事件時，宜注意依財政部修
        正之代管無人承認繼承遺產作業要點及該院74年10月15
        日（74）院台廳一字第05786號函辦理」。
  （四）次查，抗告人係國庫之財產管理機關，而國庫對於無人
        承認繼承之遺產向有期待權，因之，以被繼承人遺債大
        於遺產之情形，則選任抗告人為遺產管理人期間所將耗
        費之人力、時間實難以金錢衡量；且管理期間所需之花
        費亦由國庫代為墊付，不僅國庫利益受損，更甚者，豈
        非造成浪費國家資源於少數特定人之不公現象。
  （五）再依台灣高等法院台南分院89年度家抗字第40號民事裁
        定之理由第3項：「．．．查被繼承人之遺債既大於遺
        產，且因被繼承人之最近親屬較清楚被繼承人之遺產、
        債權人，如由其擔任遺產管理人確能收事半功倍之效，
        又繼承人雖拋棄繼承，亦可擔任遺產管理人。從而抗告
        人之抗告非無理由．．．」。
  （六）末查，所謂遺產管理人之職務，民法第1179條亦明文規
        定，因之拋棄繼承之繼承人並非不可擔任遺產管理人，
        且法亦無明文禁止，查被繼承人遺債可能大於遺產，且
        因被繼承人之最近親屬較清楚被繼承人之遺產、債權債
        務關係，如由其擔任遺產管理人確能收事半功倍之效。
        審酌本案之情形，被繼承人鄭清燦之債權債務關係，以
        及印鑑、產權證明等重要文件應屬其最近親屬最為知悉
        ，且目前應仍由渠等保管；再者，本件選任遺產管理人
        事件，係台灣台南地方法院檢察署依利害關係人身分聲
        請選任，且非屬絕戶案件，可能係涉及犯罪不法所得處
        理或犯罪被害人補償相關事宜，惟就被繼承人鄭清燦之
        所得或財產資料，其最近親屬必較抗告人明瞭，就遺產
        管理人適任與否加以考量，除其最近親屬外，實是不作
        第二人想，爰聲請廢棄原裁定等語。
四、經查：
  （一）本件相對人主張之上開事實，業經本院依職權調閱95年
        度繼字第1015號拋棄繼承案卷查核屬實，則揆諸前開說
        明，檢察官即相對人聲請選任被繼承人鄭清燦之遺產管
        理人，自屬有據。
  （二）又抗告人提出台灣高等法院86年度家抗字第40號民事裁
        定以為論據，惟本院裁判認事用法，並不受前揭裁定之
        限制與拘束，先予敘明；另抗告人所指前述司法院函示
        ，亦僅謂儘量避免選任抗告人為遺產管理人，並非謂不
        得選任其為遺產管理人，且該函對法院亦無拘束力。另
        被繼承人生前之債權債務關係及有關產權證明文件，抗
        告人得依其他方式獲悉或取得，有關之印鑑，抗告人亦
        得依舉證責任分配方式辨識其真偽，於其管理遺產上並
        無困難，且上開文件資料其最近親屬未必最為知悉，參
        以原繼承人均已拋棄繼承，無利害關係，經原審函詢原
        繼承人後，渠等亦均無擔任遺產管理人之意願，若選定
        其等擔任遺產管理人，難期其將來執行職務能善盡管理
        人之職務，是為期公正，實不宜選任彼等為遺產管理人
        。抗告意旨以：被繼承人之遺債可能大於遺產，且因被
        繼承人之最近親屬較清楚被繼承人之遺產、債權債務關
        係，如由其擔任遺產管理人確能收事半功倍之效云云，
        自無可採。
  （三）再者，被繼承人之遺產，於遺產管理人完成清償債權並
        交付遺贈物等清算程序前，是否有賸餘，無從知悉。而
        依上述說明，各順序之繼承人均拋棄繼承者，其剩餘財
        產歸屬國庫，抗告人為國庫之綜理機關，為國有財產法
        第9條第2項所明定，其備有財產管理之專才，雖其經費
        支出屬國家資源，但保護無人繼承財產之債權人之權利
        ，亦屬政府之義務，於遺產管理指定之實際運作，仍認
        選任國有財產局為遺產管理人較為妥適。是抗告意旨以
        ：被繼承人遺債大於遺產之情形，則選任抗告人為遺產
        管理人期間所將耗費之人力、時間實難以金錢衡量；且
        管理期間所需之花費亦由國庫代為墊付，不僅國庫權益
        受損，更甚者，豈非造成浪費國家資源於少數特定人之
        不公現象云云，亦無可採。
  （四）綜上所述，原審據此選任抗告人為被繼承人鄭清燦之遺
        產管理人，經核並無不合，抗告意旨復未述明原裁定選
        任其為被繼承人鄭清燦之遺產管理人有何違法或其他不
        當之處，其提起抗告，聲明廢棄原裁定，非有理由。
五、據上論結，本件抗告為無理由，爰依非訟事件法第21條第2
    項、第46條，民事訴訟法第495條之1第1項、第449條第1項
    、第95條、第78條、第87條第1項，裁定如主文。
中　　華　　民　　國　　96　　年　　12　　月　　31　　日
        　　　　　家事法庭審判長法  官　鍾宗霖
                                法  官  楊佳祥
                                法  官  林育幟
上為正本係照原本作成。
抗告人如不服本裁定，僅得於收受本裁定送達後10日內以適用法
規顯有錯誤為理由，向本院提出再抗告狀（須附繕本一份及繳納
再抗告費新台幣1000元），經本院許可後始可再抗告。
中　　華　　民　　國　　96　　年　　12　　月　　31　　日
                          書記官　黃坤義
